臺灣高等法院民事判決　　　　　　　　　99年度上字第1289號
上　訴　人　陳清標
訴訟代理人　李詩皓律師
　　　　　　陳松鈴律師
被 上訴 人　陳碧蓮
訴訟代理人　朱逸群律師
複 代理 人　蕭立俊律師
　　　　　　黃心葦
上列當事人間請求所有權移轉登記事件，上訴人對於中華民國99
年10月29日臺灣臺北地方法院99年度上字第542號院第一審判決
提起上訴，經本院於100年7月19日言詞辯論終結，玆判決如下：
    主      文
上訴駁回。
第二審訴訟費用，由上訴人負擔。
    事實及理由
一、上訴人於原審主張依終止信託契約關係請求返還信託物，嗣
    於本院審理時，追加主張縱兩造間無信託關係存在，兩造間
    亦有將上訴人對於系爭房屋之權利以被上訴人名義登記之無
    名契約關係存在，上訴人亦得本於此無名契約為請求（本院
    卷，26頁），核屬不變更訴訟標的而補充法律上陳述，應先
    敘明。
二、本件上訴人主張：兩造母親陳琴於民國72年間分別自祭祀公
    業陳台碩及祭祀公業高天筆分得土地，並與建商合建房屋，
    嗣陳琴將房地分配事宜交由兩造處理，兩造遂協議將陳琴自
    祭祀公業陳台碩分配取得之財產，由訴外人即兩造弟妹王進
    益、陳金鍛、王金蘭取得，兩造則取得陳琴自祭祀公業高天
    筆所分得之不動產即坐落於台北市○○區○○段6小段6995
    建號建物（應有部分全部，門牌號碼為台北市○○○路○段
    280號3樓之2）、其共有部分即同地段7006建號建物（應有
    部分1萬分之90）（以上二筆建物，合稱系爭房屋），與系
    爭房屋之基地即同地段30-2地號土地（應有部分1萬分之87
    ，下稱系爭土地，並與系爭房屋及合稱系爭房地），並於系
    爭房屋76年間甫興建完成時，約定先將系爭房屋登記於被上
    訴人名下，交由被上訴人管理，且與陳琴共同使用，嗣陳琴
    於90年9月3日死亡，伊遂終止兩造間信託契約之法律關係，
    並請求被上訴人將系爭房地應有部分3分之1所有權返還予伊
    ，惟未獲置理，爰再以本件起訴狀繕本之送達為終止兩造間
    信託關係之意思表示，被上訴人自應返還系爭房地應有部分
    3分之1等情，爰依信託契約之法律關係及民法第179條後段
    規定，求為命被上訴人將系爭房地所有權移轉登記予伊之判
    決。（原審判決上訴人敗訴），於本院追加主張縱認兩造間
    無信託契約，兩造亦合意將上訴人就系爭房地之權利以被上
    訴人名義登記，伊亦得本於此無名契約為請求。並對於原判
    決提起上訴，聲明：(一)原判決廢棄。(二)被上訴人應將系爭房
    屋所有權權利範圍3分之1，其共有部分權利範圍1萬分之30
    （上訴人誤繕為1000分之30，見本院卷，25頁），及系爭土
    地所有權權利範圍1萬分之29移轉登記予上訴人。
三、被上訴人則以：兩造當時係協議就陳琴自祭祀公業高天筆分
    得之財產為分配，由上訴人受領陳琴自祭祀公業高天筆所分
    得之土地補償費約新台幣（下同）50萬元，伊則取得系爭房
    地所有權全部（因陳琴之生活費及醫藥費由伊負擔，故陳琴
    應受分配之所有權應有部分3分之1，亦歸伊取得），系爭房
    屋於76年間興建完成時係直接登記為伊所有，嗣並完全由伊
    管理使用收益處分，伊為系爭房地完全所有權人，既無信託
    之經濟上目的外觀，亦無由上訴人使用、收益之實質，故無
    信託或將上訴人就系爭房地之權利以被上訴人名義登記之契
    約存在。縱認上訴人得請求伊移轉系爭房地應有部分3分之1
    所有權登記予之，上訴人早於77年間即已知悉系爭房地所有
    權登記為伊所有之事實，其間對伊未曾有任何請求，亦未對
    之有所異議，上訴人提起本件訴訟，應有權利失效原則之適
    用，其請求顯無理由。就令上訴人得為請求，伊前於91年間
    將所有門牌號碼為新北市○○區○○路127巷6弄3號1樓之房
    屋（下稱中和房屋）所有權移轉登記予上訴人時，並未受領
    對價，且上訴人前於72年間自祭祀公業高天筆受領土地補償
    費約50萬元，另上訴人向伊借款42萬元，及伊所支出系爭房
    地歷年來之稅捐及管理修繕費用，與陳琴之扶養費、醫藥費
    及喪葬費等，上訴人均應共同負擔，爰以上開各項費用與系
    爭房地應有部分3分之1之價值主張抵銷等語，資為抗辯。並
    對於上訴人之上訴，答辯聲明：上訴駁回。
四、兩造不爭執之事項：
  (一)系爭房地為兩造母親陳琴自祭祀公業高天筆於72年間受領，
    於76年8月17日以買賣為原因，移轉登記為被上訴人所有。
  (二)被上訴人所有中和房屋，於91年9月19日以買賣為原因，移
    轉登記為上訴人所有。
五、本件應審究者，為兩造間是否就系爭房地成立信託契約或以
    被上訴人名義登記之無名契約？茲分述如下：
  1.按85年1月26日信託法公布施行前，所謂信託行為，係指委
    託人為自己或第三人之利益，以一定之財產為信託財產，將
    之移轉於受託人，由受託人管理或處分，以達成一定經濟上
    或社會上目的之行為，雖不以訂立書面契約為必要，惟仍須
    基於委託人與受託人之合意，方能成立。又當事人主張有利
    於己之事實者，就其事實有舉證之責任，民事訴訟法第277
    條前段定有明文。本件上訴人主張兩造間就系爭房地存有信
    託契約或無名契約之法律關係，為被上訴人所否認，依前開
    規定，應由上訴人就兩造間有信託或無名契約存在之事實，
    負舉證責任。就此，上訴人雖提出祭祀公業高天筆公告（見
    原審卷，5至6頁）、協議書（見原審卷，7頁）為證。然上
    訴人本人到庭陳稱：系爭房屋興建完成之後，被上訴人即逕
    登記為其名義，並未告知伊，伊於76年回台北後始知悉等語
    （原審卷，109頁背面、本院卷，53頁），足見兩造就系爭
    房地登記為被上訴人名下之事，並未達成任何合意，自無成
    立信託契約可言。至於上訴人所提出前開公告係記載祭祀公
    業高天筆派下員分配土地之資料，該協議書亦為該祭祀公業
    大房派下同意將所分配土地之四分之一給陳琴，並無隻字片
    語提及兩造與陳琴間如何分配該土地，不得據此認定兩造間
    有信託契約存在。何況所謂信託，指信託人為達一定經濟目
    的，而將其財產設定超過該經濟目的之行為（例如所有人為
    達管理某財產之目的，只須與受託人訂立管理契約即可，但
    所有人於考量各種因素後，將財產所有權移轉予受託人，使
    受託人對外得以所有人地位，行使權利，使管理該財產之目
    的更易達成，即屬之），必也該信託標的物，為信託人之財
    產，始有與受託人成立信託契約可言。本件系爭房屋於興建
    完成後，即以買賣之原因，登記被上訴人為系爭房地所有人
    ，為兩造所不爭，且有土地及建物登記簿謄本可按，是上訴
    人從未取得系爭房地所有權，自無將上訴人所有之系爭房地
    信託予被上訴人管理之可言。
  2.至於被上訴人辯稱因上訴人已取得原有房屋拆遷補償費50萬
    元，故表明不就系爭房地主張其他權利，縱不然，被上訴人
    已於91年間將其所有之中和房屋移轉登記予上訴人，已完成
    兩造間財產之分配等情，上訴人雖承認其自77年間起即居住
    於被上訴人所有中和房屋，其後並以該房屋辦理貸款，復於
    91年間受被上訴人移轉為所有人之事實，但否認收受由祭祀
    公業高天筆交付之任何拆遷、補償費用，並稱其由被上訴人
    移轉中和房屋所有權，係兩造陳琴死亡後，就陳琴關於系爭
    房地之應有權利進行遺產分割，至於上訴人就系爭房地原有
    權利，並不受影響云云。然上訴人確已收受高天筆祭祀公業
    交付之前開拆遷補償費，業據證人即上訴人胞妹王金蘭於原
    審證述明確（原審卷，183頁背面），且上訴人就被上訴人
    於本院審理時，所提出上訴人書立之收據2紙（本院卷，42
    頁、43頁）亦無爭執，該2紙收據所載上訴人自祭祀公業高
    天筆收受之金額分別為15萬元及22萬5千元，雖與被上訴人
    所辯之50萬元有所出入，但足見上訴人主張未曾收受祭祀公
    業高天筆交付之拆遷補助費，並不實在。再者，上訴人於起
    訴狀亦自陳因感念被上訴人多年來照顧母親陳琴，故於陳琴
    死亡後，兄弟均未就陳琴關於系爭房屋之應有部分1/3，對
    於被上訴人主張應繼承分等語（原審卷，3頁），是其嗣又
    主張兩造於陳琴死亡後，被上訴人將中和房屋所有權移轉登
    記予上訴人，係為分配陳琴就系爭房地應有部分之遺產云云
    ，前後矛盾，難以憑採。又上訴人之主張既非可採，本院即
    應為上訴人敗訴之判決，至於被上訴人所抗辯之事實，縱有
    前後不一致之情形，亦不得據而推論上訴人之主張為可採，
    自屬當然。
  3.兩造間就系爭房地登記為被上訴人名義之事實，並未達成任
    何協議，已如前述，且於系爭房地登記為被上訴人名義後，
    迄本件起訴為止上訴人亦從未本於所有人地位，就系爭房地
    為使用、收益或處分，則上訴人主張兩造已成立將上訴人就
    系爭房地之權利，登記為被上訴人名義之無名契約云云，亦
    不可採。
六、綜上所述，上訴人主張兩造間信託契約或無名契約終止後之
    法律關係及不當得利，請求被上訴人給付為無理由，不應准
    許。原審為上訴人敗訴判決，並無不合。上訴意旨指摘原判
    決不當，聲明廢棄改判，為無理由，應予駁回。
七、據上論結，本件上訴為無理由。依民事訴訟法第449條第1項
    、第78條，判決如主文。
中    華    民    國   100    年    8     月    2     日
                  民事第十一庭
                        審判長法  官  呂太郎
                              法  官  詹文馨
                              法  官  徐福晉
正本係照原本作成。
如不服本判決，應於收受送達後20日內向本院提出上訴書狀，其
未表明上訴理由者，應於提出上訴後20日內向本院補提理由書狀
（均須按他造當事人之人數附繕本）上訴時應提出委任律師或具
有律師資格之人之委任狀；委任有律師資格者，另應附具律師資
格證書及釋明委任人與受任人有民事訴訟法第466條之1第1項但
書或第2項（詳附註）所定關係之釋明文書影本。如委任律師提
起上訴者，應一併繳納上訴審裁判費。
中    華    民    國   100    年    8     月    4     日
                              書記官  明祖星
附註：
民事訴訟法第466條之1（第1項、第2項）：
對於第二審判決上訴，上訴人應委任律師為訴訟代理人。但上訴
人或其他法定代理人具有律師資格者，不在此限。
上訴人之配偶、三親等內之血親、二親等內之姻親，或上訴人為
法人、中央或地方機關時，其所屬專任人員具有律師資格並經法
院認為適當者，亦得為第三審訴訟代理人。